ACORDAO-COMPLETO-2422016

ACÓRDÃO 14018/2020 ATA 43/2020 - PRIMEIRA CÂMARA

VISTOS, relatados e discutidos estes autos de Tomada de contas especial instaurada pelo Fundo Nacional de Desenvolvimento da Educação (FNDE) , em desfavor de Luciano Guedes, ex-prefeito Municipal de Pau D´Arco/PA, em razão da omissão no dever de prestar contas dos recursos recebidos por força do Programa Nacional de Alimentação Escolar (PNAE) no exercício de 2012,
ACORDAM os Ministros do Tribunal de Contas da União, reunidos em sessão da 1ª Câmara, ante as razões expostas pelo Relator, em:
9.1. julgar, com fundamento nos arts. 1º, inciso I, 16, inciso II, 18 e 23, inciso II, da Lei 8.443/1992, regulares com ressalva as contas de Luciano Guedes, dando-lhe quitação;
9.2. dar ciência desta deliberação ao responsável.

Tomada de contas especial instaurada pelo Fundo Nacional de Desenvolvimento da Educação (FNDE), em razão da omissão no dever de prestar contas dos recursos recebidos por força do Programa Nacional de Alimentação Escolar (PNAE) no exercício de 2012

Primeira Câmara

Município de Pau D'Arco/PA.

3. Responsável: Luciano Guedes (CPF XXX.309.626-XX).

13.1. Ministros presentes: Walton Alencar Rodrigues (Presidente), Bruno Dantas e Vital do Rêgo.
13.2. Ministros-Substitutos presentes: Augusto Sherman Cavalcanti (Relator) e Weder de Oliveira.

AUGUSTO SHERMAN

A SecexTCE elaborou a instrução de mérito à peça 42, transcrita a seguir, a qual recebeu a aprovação dos dirigentes daquela unidade técnica.
"INTRODUÇÃO
1.	Cuidam os autos de tomada de contas especial instaurada pelo Fundo Nacional de Desenvolvimento da Educação, em desfavor do Sr. Luciano Guedes (CPF XXX.309.626-XX) , Prefeito Municipal de Pau D´Arco/PA, no período de 1º/1/2009 a 31/12/2012, em razão da omissão no dever de prestar contas dos recursos recebidos por força do Programa Nacional de Alimentação Escolar (PNAE) , no exercício de 2012, cujo prazo encerrou-se em 30/4/2013.
HISTÓRICO
2.	Em 3/7/2018, com fundamento na IN/TCU 71/2012, alterada pela IN/TCU 76/2016 e DN/TCU 155/2016, o dirigente da instituição Fundo Nacional de Desenvolvimento da Educação autorizou a instauração da tomada de contas especial. O processo foi registrado no sistema e-TCE com o número 1097/2018.
3.	Os recursos repassados pelo FNDE ao município de Pau D'Arco/PA, no âmbito do Programa Nacional de Alimentação Escolar (PNAE) - exercício 2012, totalizaram R$ 154.284,00 (peça 2) . 
4.	O fundamento para a instauração da Tomada de Contas Especial, conforme consignado na matriz de responsabilização elaborada pelo tomador de contas, foi a constatação da seguinte irregularidade: 
omissão no dever de prestar contas do PNAE/2012.
5.	O responsável arrolado na fase interna foi devidamente comunicado e, diante da ausência de justificativas suficientes para elidir a irregularidade e da não devolução dos recursos, instaurou-se a tomada de contas especial.
6.	No relatório (peça 14) , o tomador de contas concluiu que o prejuízo importaria no valor original de R$ 154.284,00, imputando-se a responsabilidade a Luciano Guedes, Prefeito Municipal de Pau D´Arco/PA, no período de 1º/1/2009 a 31/12/2012, na condição de gestor dos recursos. 
7.	Em 18/1/2019, a Controladoria-Geral da União emitiu o relatório de auditoria (peça 15) , em concordância com o relatório do tomador de contas. O certificado de auditoria e o parecer do dirigente do órgão de controle interno concluíram pela irregularidade das presentes contas (peças 16 e 17) .
8.	Em 25/1/2019, o ministro responsável pela área atestou haver tomado conhecimento das conclusões contidas no relatório e certificado de auditoria, bem como do parecer conclusivo do dirigente do órgão de controle interno, manifestando-se pela irregularidade das contas, e determinou o encaminhamento do processo ao Tribunal de Contas da União (peça 18) .
9.	Na instrução de peça 21, analisando-se os documentos nos autos, concluiu-se pela necessidade de realização de citação e audiência do Sr. Luciano Guedes, nos seguintes termos:
Ocorrência da citação: não comprovação da boa e regular aplicação dos recursos federais repassados ao município de Pau D'Arco/PA, em face da omissão no dever de prestar contas dos valores transferidos, no âmbito do Programa Nacional de Alimentação Escolar (PNAE) , no exercício de 2012, cujo prazo encerrou-se em 30/4/2013;
	Data de ocorrência
	Valor histórico (R$) 

	28/3/2012
	14.730,00

	3/4/2012
	14.730,00

	30/4/2012
	14.730,00

	4/6/2012
	14.730,00

	3/7/2012
	15.894,00

	2/8/2012
	15.894,00

	5/9/2012
	15.894,00

	2/10/2012
	15.894,00

	5/11/2012
	15.894,00

	4/12/2012
	15.894,00

Responsável: Luciano Guedes;
Conduta: não demonstrar a boa e regular aplicação dos recursos federais recebidos à conta do Programa Nacional de Alimentação Escolar (PNAE) , no exercício de 2012, em face da omissão na prestação de contas, cujo prazo encerrou-se em 30/4/2013;
Ocorrência da audiência: não disponibilização das condições materiais mínimas e necessárias para que o seu sucessor pudesse apresentar a prestação de contas do Programa Nacional de Alimentação Escolar (PNAE) , no exercício de 2012, cujo prazo encerrou-se em 30/4/2013;
Responsável: Luciano Guedes;
Conduta: não disponibilizar as condições materiais mínimas e necessárias para que o seu sucessor pudesse apresentar a prestação de contas dos recursos recebidos, no âmbito do Programa Nacional de Alimentação Escolar (PNAE) , no exercício de 2012, cujo prazo encerrou-se em 30/4/2013.
10.	Em cumprimento ao Pronunciamento da Unidade (peça 23) , foi efetuada a citação e audiência do Sr. Luciano Guedes, nos moldes adiante:
	Ofício
	Data do ofício
	Data de Recebimento do Ofício
	Nome do Recebedor do Ofício
	Observação
	Fim do Prazo para defesa

	1937/2019-TCU/Secex-TCE (peça 25) 
	17/4/2019
	17/5/2019
	Lauria Morais Campelo
	Ofício encaminhado para o endereço do responsável, conforme pesquisa de endereço no Sistema da Receita Federal (peças 24 e 29) 
	24/5/2019

11.	Transcorrido o prazo regimental, o responsável permaneceu silente, devendo ser considerado revel, nos termos do art. 12, §3º, da Lei 8.443/1992.
12.	Nesse momento em que se realizava a citação e audiência do responsável, o FNDE comunicou que fora apresentada documentação a título de prestação de contas intempestiva do PNAE/2012, em 3/9/2018, data anterior à ciência da citação, ocorrida em 17/5/2019, e que referida prestação de contas seria objeto de análise por parte daquela autarquia.
13.	Em instrução de peça 31, foi proposta diligência ao FNDE para encaminhasse documento técnico acerca da análise da prestação de contas do PNAE/2012.
14.	Em resposta à diligência, o FNDE encaminhou a Nota Técnica 140/2019 (peça 41, p. 3-7) .
ANÁLISE DOS PRESSUPOSTOS DE PROCEDIBILIDADE DA IN/TCU 71/2012
Prejuízo ao Contraditório e Ampla Defesa
15.	Verifica-se que não houve o transcurso de mais de dez anos desde o fato gerador sem que tenha havido a notificação do responsável pela autoridade administrativa federal competente (art. 6º, inciso II, c/c art. 19, da IN/TCU 71/2012, modificada pela IN/TCU 76/2016) , uma vez que o fato gerador da irregularidade sancionada ocorreu em 1º/5/2013, haja vista que o vencimento do prazo para prestação de contas deu-se em 30/4/2013, e o responsável foi notificado sobre a irregularidade, pela autoridade administrativa competente, conforme abaixo:
15.1.	Luciano Guedes, por meio do edital acostado à peça 8, p. 5, publicado em 11/12/2017.
Valor de Constituição da TCE 	
16.	Verifica-se, ainda, que o valor atualizado do débito apurado (sem juros) , em 1º/1/2017, é de R$ 210.731,63, portanto, superior ao limite mínimo de R$ 100.000,00, na forma estabelecida conforme os arts. 6º, inciso I, e 19, da IN/TCU 71/2012, modificada pela IN/TCU 76/2016. 
OUTROS PROCESSOS NO TCU COM O MESMO RESPONSÁVEL
17.	Informa-se que foi encontrado débito imputável ao responsável em outros processos em tramitação no Tribunal:
	Responsável
	Processos

	Luciano Guedes
	Processo 013.288/2015-6 (TCE, encerrado) , Processo 033.339/2019-9 (TCE, aberto) e Processo 036.472/2019-0 (TCE, aberto) 

18.	A tomada de contas especial está, assim, devidamente constituída e em condição de ser instruída.
EXAME TÉCNICO			 
19.	No momento em que estava sendo realizada a citação do responsável, o FNDE comunicou que a prestação de contas do PNAE/2012 fora apresentada intempestivamente e, após realizada a sua análise, emitiu-se a Nota Técnica 140/2019 (peça 41, p. 3-7) .
20.	Examinando-se a Nota Técnica 140/2019, constata-se que o FNDE identificou inconsistências na prestação de contas, mas que não seriam suficientes para motivar a imputação de débito. Registrou ainda que a execução do programa foi aprovada pelo Conselho de Alimentação Escolar, sem que este apontasse quaisquer óbices, e a área técnica não identificou débitos, razão pela qual concluiu que havia subsídios capazes de atestar que não havia prejuízo (item 5.5 - peça 42, p. 6) .
21.	Considerando que a competência originária para fiscalizar a aplicação dos recursos federais do Programa Nacional de Alimentação Escolar (PNAE) , no exercício de 2012, bem como para analisar a respectiva prestação de contas é do Fundo Nacional de Desenvolvimento da Educação, considera-se razoável incorporar as conclusões do FNDE no presente exame técnico, de forma que resta afastado o débito imputado ao responsável.
22.	Ademais, analisando-se os autos, constata-se que a ciência da citação do responsável ocorreu em 17/5/2019 (peça 27) , posterior à data de envio da prestação de contas ao FNDE, que ocorreu em 3/9/2018 (peça 26, p. 3) .
23.	Nessa situação, existe jurisprudência consolidada do TCU no sentido de que a intempestividade não se converteria em omissão propriamente dita, haja vista que a prestação de contas ocorreu anteriormente à citação. Transcreve-se, a seguir, alguns julgados nesse sentido:
A citação pelo TCU é o marco temporal a partir do qual a apresentação da prestação de contas não descaracteriza a omissão (Acórdão 162/2019-TCU-Primeira Câmara, Relator Ministro Bruno Dantas) .
A omissão no dever de prestar contas fica caracterizada apenas a partir da citação por essa irregularidade. Prestadas as contas antes de expedida a comunicação por parte do Tribunal, não há que se falar em incidência do art. 209, § 4º, do Regimento Interno do TCU, por falta do suporte fático delimitado pela norma (Acórdão 438/2016-TCU-Segunda Câmara, Revisor Ministro Marcos Bemquerer) .
A apresentação da prestação de contas a destempo, mas até o momento anterior ao da citação pelo TCU, configura intempestividade no dever de prestar contas. A omissão no dever de prestar contas fica caracterizada apenas a partir da citação por essa irregularidade (Acórdão 5773/2015-TCU-Primeira Câmara, Relator Ministro José Múcio Monteiro) . 
Demonstrada a adequada e integral aplicação dos recursos, a falha relativa à intempestividade na apresentação de prestação de contas deve ser considerada falha formal, o que conduz ao julgamento das contas pela regularidade. O julgamento das contas pela irregularidade restringe-se às situações em que a conduta do responsável ou os danos provocados sejam igualmente graves (Acórdão 1628/2008-TCU-Segunda Câmara, Relator Ministro Augusto Sherman Cavalcanti) . 
As contas devem ser julgadas regulares com ressalva quando ocorrer o atendimento ao aspecto material da prestação de contas (comprovada a boa e regular aplicação dos recursos) concomitante ao atendimento parcial do aspecto formal (intempestividade verificada na apresentação dos documentos) , tendo em vista que o descumprimento do aspecto formal configura somente uma ressalva (Acórdão 1178/2006-TCU-Primeira Câmara, Relator Ministro Augusto Nardes) . ¿
24.	Dessa forma, descaracterizada a omissão da prestação de contas do PNAE/2012, afastado o débito imputado ao responsável, e não havendo indícios de outra irregularidade de responsabilidade do Sr. Luciano Guedes, entende-se razoável julgar suas contas regulares com ressalvas, com expedição de quitação.
CONCLUSÃO
25.	A análise da prestação de contas do PNATE/2012 concluiu pela ausência de prejuízo na aplicação dos recursos do programa.
26.	Afastado o débito original, não há que se falar em responsabilização do Sr. Luciano Guedes, o que impõe o julgamento de suas contas pela regularidade com ressalvas e quitação.
PROPOSTA DE ENCAMINHAMENTO
27.	Diante do exposto, submetem-se os autos à consideração superior, propondo:
a)	com fundamento nos arts. 1º, inciso I, 16, inciso II, 18 e 23, inciso II, da Lei 8.443/1992, c/c os arts. 1º, inciso I, 208 e 214, inciso II, do Regimento Interno, em julgar regulares com ressalva as contas do Sr. Luciano Guedes (CPF XXX.309.626-XX) , dando-lhe quitação; e
b)	enviar cópia do Acórdão que vier a ser proferido ao Fundo Nacional de Desenvolvimento da Educação e ao responsável, para ciência, informando que a presente deliberação, acompanhada do Relatório e do Voto que a fundamenta, está disponível para a consulta no endereço www.tcu.gov.br/acordaos, além de esclarecer que, caso requerido, o TCU poderá fornecer sem custos as correspondentes cópias, de forma impressa."
2.	O MP/TCU, representado pelo Procurador Rodrigo Medeiros de Lima, manifesta-se, em parecer à peça 45, de acordo com a proposta da unidade técnica.
	É o relatório.

não consta.

Procurador Rodrigo Medeiros de Lima.

Tomada de contas especial. Recursos do Pnae/FNDE. Omissão no dever de prestar contas. Citação. Revelia. Informação do FNDE sobre a apresentação intempestiva das contas. Diligência. Aprovação da prestação de contas por parte do FNDE. Afastamento da omissão em razão da apresentação da prestação de contas antes da citação. Contas regulares com ressalva. Quitação.

TOMADA DE CONTAS ESPECIAL (TCE)

Trata-se de tomada de contas especial instaurada pelo Fundo Nacional de Desenvolvimento da Educação (FNDE) , em desfavor de Luciano Guedes, ex-prefeito Municipal de Pau D´Arco/PA, em razão da omissão no dever de prestar contas dos recursos recebidos por força do Programa Nacional de Alimentação Escolar (PNAE) no exercício de 2012.
2.	No referido exercício, foi repassado ao município o valor total de R$ 154.284,00 por conta do PNAE.
3.	Em razão da não apresentação da prestação de contas, e da ausência de providências por parte do ex-prefeito em relação à notificação do FNDE, aquela autarquia instaurou a presente tomada de contas especial.
4.	No âmbito deste Tribunal, o responsável foi regularmente citado (peça 25) , tendo, entretanto, se mantido silente em relação à citação. Todavia, após a citação o FNDE encaminhou a este Tribunal o ofício à peça 26, informando sobre o recebimento de documentação a título de prestação de contas intempestiva do PNAE/2012, o que seria objeto de nota técnica a ser encaminhada ao TCU.
5.	Ante essa informação, foi realizada diligência ao FNDE (peça 36) de forma a se obter o documento técnico acerca da análise da prestação de contas dos recursos objeto desta tomada de contas especial. Em resposta, o FNDE encaminhou a Nota Técnica à peça 41, na qual informa que identificou inconsistências na prestação de contas, as quais não seriam suficientes para motivar a imputação de débito. Registrou ainda que a execução do programa foi aprovada pelo Conselho de Alimentação Escolar, sem que este apontasse quaisquer óbices a essa aprovação. Além disso, a área técnica do FNDE não identificou débitos, razão pela qual concluiu que havia subsídios capazes de atestar que não existia prejuízo na aplicação dos recursos.
6.	Foi verificado, ainda, que a ciência da citação do responsável ocorreu em 17/5/2019 (peça 27) , posterior à data de envio da prestação de contas ao FNDE, que ocorreu em 3/9/2018 (peça 26, p. 3) .
7.	Por essas razões, a SecexTCE, com o aval do Ministério Público junto ao TCU, propõe o julgamento pela regularidade com ressalva das presentes contas, dando-se quitação ao responsável.
8.	Acolho o encaminhamento proposto pela unidade técnica, cuja análise adoto como parte das minhas razões de decidir.
9.	Uma vez constatado que a documentação apresentada intempestivamente ao FNDE foi capaz de comprovar, ainda que com algumas inconsistências, a regular aplicação dos recursos do PNAE/2012 destinados ao município, deixa de subsistir o débito originalmente apurado nesta tomada de contas especial. Por outro lado, tendo a prestação de contas sido apresentada ao FNDE em data anterior à citação promovida por este Tribunal, resta afastada a irregularidade atinente à omissão no dever de prestar contas, conforme a jurisprudência firmada nesta Corte, a exemplo das decisões colacionadas pela SecexTCE (Acórdão 162/2019-TCU-Primeira Câmara, Relator Ministro Bruno Dantas, 438/2016-TCU-2ª Câmara, Ministro Vital do Rêgo, 5773/2015TCU1ª Câmara, Ministro José Múcio Monteiro, 1628/2008-TCU-2ª Câmara, de minha relatoria e 1178/2006TCU1ª Câmara, Relator Ministro Augusto Nardes) .
	Ante o exposto, manifesto-me por que o Tribunal aprove o acórdão que ora submeto à apreciação deste Colegiado.
TCU, Sala das Sessões Ministro Luciano Brandão Alves de Souza, em 1 de dezembro de 2020.
AUGUSTO SHERMAN CAVALCANTI 
Relator